【裁判字號】    92,訴,446
【裁判日期】    921017
【裁判案由】    給付買賣價金
【裁判全文】
臺灣屏東地方法院民事判決      九十二年度訴字第四四六號
    原      告  丁○○
    訴訟代理人  黃榮作律師
    被      告  乙○○
                丙○○
                甲○○
    訴訟代理人  盧世欽律師
右當事人間請求給付買賣價金事件，本院於民國九十二年十月三日言詞辯論終結，判
決如左：
    主      文
原告之訴駁回。
訴訟費用由原告負擔。
    事      實
甲、原告方面：
一、聲明：被告應連帶給付原告新台幣（下同）六十七萬七千二百元及自起訴狀繕本
    送達翌日（即民國九十二年七月二十六日）起至清償日止，按週年利率百分之五
    計算之利息。
二、陳述：
    原告與被告乙○○之夫即被告丙○○及甲○○之父紀水源，於民國八十年七月十
    二日就坐落屏東縣佳冬鄉○○段一一六八地號土地（下稱系爭土地）訂定買賣契
    約（下稱系爭買賣契約），約定買賣價金三百四十八萬七千二百元。詎紀水源及
    承辦本件買賣之土地代書蘇忠進，竟以原告不識字可欺而於系爭買賣契約書上記
    載「本日由甲方（指紀水源）交付乙方（指原告）定金新台幣壹拾萬元現金壹拾
    萬元支票共貳拾萬元正」等語，惟原告全然不知且未收取此筆定金。而原告曾向
    紀水源抵押借款二百八十一萬元，經以本件買賣價金與該筆二百八十一萬元債務
    相互抵銷後，其餘買賣價金六十七萬七千二百元迄未給付，且紀水源於八十五年
    十一月二日死亡，被告三人為其繼承人，爰依買賣及繼承之法律關係，請求被告
    三人連帶給付如聲明所示。
三、對被告抗辯所為陳述：
（一）系爭買賣契約書之「出賣人」欄內指印係原告自行捺印，惟原告不識字且系爭
      買賣契約書上未註明支票號碼，原告並未收受現金及支票。又原告不識字，遭
      蘇忠進代書等人陷害，致於記載交付現金及支票各十萬元之系爭買賣契約書上
      捺指印，依一般經驗法則，如當事人不識字，代書應請當事人於給付金額上方
      或旁邊捺指印，然系爭買賣契約則無，況如收受支票，則支票號碼、發票人、
      付款人、發票日期，缺一不可，尚未聞僅有記載十萬元支票者，蘇忠進代書及
      被告迄今亦無法提出該支票之內容（票號、發票人、付款人、發票日期）及兌
      現之證據，即知原告之主張非虛。再者，原告僅欠紀水源二百八十一萬元，系
      爭土地當時亦未抵押，故契約內容記載「農會貸款結清」實非原告之意思，乃
      原告因不識字，致遭蘇忠進誣陷所致，並提出蘇忠進、蘇忠茂、蘇忠敏等人未
      經原告同意（盜蓋或盜刻印章）辦理抵押權、地上權登記之相關文件，即徵蘇
      忠進等人利用原告不識字，擬於泡沫經濟時期，以原告所有土地向林邊農會抵
      押借款，期獲暴利而為不法行為。
（二）證人蘇忠進固於鈞院審理時證稱紀水源交付現金及支票予被告，然查何以收受
      現金竟無任何憑證以資證明，並與其於被訴偽造文書案件（台灣屏東地方法院
      檢察署八十九年度偵字第六三七一號）中陳稱：「剛開始有拿到十萬元現金，
      十萬元支票，支票已兌現，餘二百一十萬元有部分抵債，部分拿現金，紀水源
      有支付訂金二十萬元，其他部分款項，紀水源均有與丁○○結清。」等語（見
      該偵查卷宗九十年一月十二日訊問筆錄），及其弟蘇忠茂陳稱：「（價款多少
      ？）三百多萬元，訂金有先付二十萬元，付予丁○○，後來紀水源有拿二百八
      十一萬元予丁○○，由丁○○陸陸續續向紀水源拿。」等語（見該偵查卷宗八
      十九年十二月三十一日訊問筆錄）亦不同，從而，證人蘇忠進於鈞院審理時所
      為證述，無非為湊合系爭買賣契約之餘款而為妄言，其證詞自無足取。
（三）原告於八十年七月十二日將系爭土地出售予紀水源，係為解決其積欠紀水源之
      二百八十一萬元債務，而該筆二百八十一萬元債務與本件買賣價金二百八十一
      萬元抵銷後，何以於同年八月十八日日以系爭土地設定二百八十一萬元之抵押
      權？又何以於同年十一月五日以系爭土地設定三百萬元之抵押權？是蘇忠進於
      前開偽造文書案件中陳述：系爭買賣契約訂約時，告訴人（指原告）及紀水源
      均有到場，伊當時有說明紀說明要把土地登記給其子甲○○，且該契約書第七
      條第四項有註明，告訴人有向紀水源借二百八十一萬元，其中三十八萬元是伊
      妻林三珍出的，當時設定的二百八十一萬元抵押權有五筆土地，後來告訴人再
      借十幾萬元，就把原抵押權塗銷，然後轉到一一六八地號土地設定三百萬元抵
      押權予紀水源等語（見該偵查案件不起訴處分書第二頁），即知蘇忠進代書利
      用原告不識字且正值房地產飆漲，以之借款俾獲取暴利而胡作非為，其證詞何
      能遽予採信。
（四）被告甲○○於前開偽造文書案件中陳稱：系爭土地係伊向其父買地，直接由丁
      ○○登記在伊名下等語（見該偵查卷宗第五十頁），何以蘇忠進、蘇忠茂、林
      三珍等人於前開偽造文書案件中並無隻字片語道及此事，又何以不由被告甲○
      ○與原告訂立買賣契約並直接付款與原告，顯違經驗法則，且被告甲○○陳稱
      其父買賣價金有無給付清楚，伊不知道等語（見該偵查卷宗第五十一頁），及
      自稱仲介人之林三珍（即蘇忠進之妻）於前開偽造文書案件中陳稱：「我先拿
      三十八萬給紀水源，不然紀水源不敢買該土地」等語（見該偵查卷宗第五十一
      頁），均令人無法理解，而林陳珍陳稱：「（價金有全部都給付清楚？）時間
      太久了，我已忘了」等語（見該偵查卷宗第五十一頁），亦不難窺知本件買賣
      價金並未給付清楚，洵無疑義。
四、證據：提出戶籍謄本一件、土地登記聲請相關文件影本七件、土地登記謄本影本
    二件、買賣契約書影本一件為證。
乙、被告方面：
一、聲明：(一)原告之訴駁回。(二)如受不利益判決，願供擔保，請准宣告免為假執行。
二、陳述：
    本件買賣價金已全部給付完畢。況系爭買賣契約於八十年七月十二日訂立，並於
    八十一年一月十八日辦妥移轉登記，期間未聞原告有任何異議，亦未曾就本件買
    賣價金向紀水源為任何請求，時隔十二年後原告始提起本件訴訟，殊違常理。
三、證據：提出台灣屏東地方法院檢察署檢察官八十九年度偵字第六三七一號不起訴
    處分書影本一件為證，並請求訊問證人蘇忠進。
丙、本院依職權調閱台灣屏東地方法院檢察署八十九年度偵字第六三七一號及九十一
    年度聲議字第二一四號偵查卷宗，及本院九十二年度聲判字第七號刑事卷宗。
    理      由
一、原告主張：原告與被告乙○○之夫即被告丙○○及甲○○之父紀水源，於八十年
    七月十二日就系爭土地訂定系爭買賣契約，約定買賣價金三百四十八萬七千二百
    元，詎紀水源及承辦本件買賣之土地代書蘇忠進，竟以原告不識字可欺而於系爭
    買賣契約書上記載紀水源交付原告定金二十萬元，惟原告全然不知且未收取此筆
    定金，而原告曾向紀水源借款二百八十一萬元，經以本件買賣價金與該筆二百八
    十一萬元債務相互抵銷後，其餘買賣價金六十七萬七千二百元迄未給付，且紀水
    源於八十五年十一月二日死亡，被告三人為其繼承人，爰依買賣及繼承之法律關
    係，請求被告三人連帶給付如聲明所示等語。而被告則辯稱：本件買賣價金已全
    部給付完畢，況系爭買賣契約於八十年七月十二日訂立，並於八十一年一月十八
    日辦妥移轉登記，期間未聞原告有任何異議，亦未曾就本件買賣價金向紀水源為
    任何請求，於時隔十二年後原告始提起本件訴訟，殊違常理等語。
二、原告主張：原告與被告乙○○之夫即被告丙○○及甲○○之父紀水源於八十年七
    月十二日就系爭土地訂定系爭買賣契約，約定買賣價金三百四十八萬七千二百元
    ，因原告曾向紀水源借款二百八十一萬元，乃以本件買賣價金其中二百八十一萬
    元與前開債務相互抵銷，而紀水源於八十五年十一月二日死亡，被告三人為其繼
    承人等情，業據原告提出與所述相符買賣契約書及戶籍謄本為證，並為被告所不
    爭執尚堪信為真實。而原告主張：經以本件買賣價金與前開債務二百八十一萬元
    債務相互抵銷後，其餘買賣價金六十七萬七千二百元迄未給付等語，被告則辯稱
   ：本件買賣價金已全部給付完畢等語。經查：
（一）依原告所提八十年七月十二日買賣契約書記載：「．．．三、價款之交付：本
      日由甲方（指紀水源）交付乙方（指原告）定金新台幣壹拾萬元現金壹拾萬元
      支票共貳拾萬元正，餘後金於登記完畢農會貸款結清後餘款全部交付清楚，但
      最慢肆個月完成。．．．七、約定事項：．．．4.甲方對於本件標的物擬用任
      何人名義取得登記乙方均不得異議。．．．」等語。且原告於本院審理時陳稱
      ：系爭買賣契約書上「出賣人」欄內指印，係伊自己蓋的等語，並當庭書寫「
      本」「日」「交」「貳拾萬」等字附卷（見本院卷第四十九頁及第五十五頁）
      。則原告主張其不識系爭買賣契約所載「本」「日」「交」「貳拾萬」等字云
      云，尚非可取。
（二）原告曾於八十九年十一月八日以刑事告訴狀記載：蘇忠進明知其出賣系爭土地
      予紀水源，竟將買受人登記為紀水源之子甲○○，且林三珍並未仲介系爭土地
      ，蘇忠進竟於買賣契約書上記載林三珍為仲介人，冀使林三珍取得仲介費，並
      於八十年八月八月二十日辦理以其為義務人，林三珍為權利人，虛偽設定二百
      八十一萬元抵押權，且於本件買賣訂約日除由紀水源支付二十萬元定金（十萬
      元現金及十萬元支票）外，其餘尾款三百二十八萬七千二百元應於過戶且農會
      貸款結清全部交付完畢，惟其迄未收受尾款，因認蘇忠進涉有刑法第二百十四
      條使公務員登載不實、第三百三十九條第一項詐欺取財、第三百四十二條背信
      、第三百三十五條侵占等罪嫌等語，向台灣屏東地方法院檢察署對蘇忠進提起
      刑事告訴，經該檢察署以八十九年度偵字第六三七一號受理在案後，該署檢察
      官因查無被訴事實而對蘇忠進為不起訴處分，經原告對該不起訴處分聲請再議
      ，亦經台灣高等法院高雄分院檢察署以九十二年度上聲議字第三三號處分書駁
      回再議之聲請，再經原告向本院刑事庭聲請交付審判，仍經本院刑事庭以九十
      二年度聲判字第七號裁定駁回聲請確定等情，業經本院依職權調閱台灣屏東地
      方法院檢察署八十九年度偵字第六三七一號及九十一年度聲議字第二一四號偵
      查卷宗，及本院九十二年度聲判字第七號刑事卷宗閱明屬實，尚堪信為真實。
（三）台灣屏東地方法院檢察署八十九年度偵字第六三七一號偵查卷宗所附土地登記
      謄本記載：原告所有系爭土地於八十一年一月十八日以買賣為原因移轉登記予
      被告甲○○，而系爭土地於七十八年八月十五日設定登記予屏東縣林邊鄉農會
      之抵押權（主登記次序十三），於八十年十一月七日因清償而予塗銷（主登記
      次序十九），又系爭土地於八十年八月十九日設定登記予紀水源之二百八十一
      萬元抵押權（主登記次序十四），於八十年十一月五日因清償而予塗銷（主登
      記次序十六），又系爭土地於八十年十一月五日設定登記予紀水源之三百萬元
      抵押權（主登記次序十七），於八十一年一月二十八日因清償而予塗銷（主登
      記次序二十）等情。足認於系爭買賣契約訂定之前，系爭土地即已設定抵押權
      予屏東縣林邊鄉農會，且於原告將系爭土地移轉登記與被告甲○○之前，該筆
      抵押權已遭塗銷等情，尚與系爭買賣契約所載內容大致相符。
（四）證人蘇忠進於本院審理時結證稱：「（提示買賣契約書，這個買賣契約有沒有
      看過？）這份買賣契約是我寫的，當時紀水源、丁○○兩個人在我的代書事務
      所談買賣的事，當時我也在場，上面的簽名是由我寫的，指印是他們自己蓋的
      。本件買賣價金三百四十八萬七千二百元，付款方式為分期給付，第一期八十
      年七月十二日在代書事務所當場交付現金十萬元及支票十萬元，我有在場，第
      二期於八十年八月二十日給付二百八十一萬元，其中一部分現金是在代書事務
      所給的，當時我有在場，詳細金額我不記得，另外一部分現金是在林邊鄉農會
      給的，當時我有無在場我不記得了。第三期款在八十年十一月二日在代書事務
      所給十九萬元現金，當時我有在場，第四期即最後一期款於八十一年一月二十
      日在代書事務所給二十八萬七千二百元，給現金，當時我也有在場。前開四次
      我提到給付現金的時候，除了我、紀水源、丁○○外，還有林三珍在場。買賣
      契約上面有寫農會貸款結清是因為，本件買賣的時候，系爭土地上面還有貸款
      ，由丁○○向林邊鄉農會貸款兩千兩百二十萬元，丁○○要負責向林邊鄉農會
      結清。蘇忠茂是我弟弟，本件買賣的洽談、簽約及交付價金，蘇忠茂有時有在
      場，至於哪一次在場，事隔十幾年，我已經不記得了。」等語，並結證稱：「
      （提示偵查卷附土地謄本，編號十三、十七的抵押權是何時塗銷的？）編號十
      三是清償完畢塗銷的，編號十七的抵押權所擔保的債權就是買受人所給付的價
      金，因為土地所有權已經移轉登記完畢，所以塗銷了。編號十三所擔保的債權
      是八十年十一月二日清償完畢，何人清償的我不知道。編號十四所擔保的債權
      沒有清償，因為配合其他土地買賣，所以要求塗銷系爭土地的抵押權登記。因
      為編號十四所擔保的債權，還有其他土地設定抵押權，因為其他土地出賣時，
      買受人要求要塗銷該筆抵押權，所以連同系爭土地的抵押權一併塗銷。編號十
      七所擔保的債權塗銷的原因，如我剛才所講的原因。」等語（見本院卷第五十
      頁、第五十一頁）。
（五）經核前開證述關於第二、三次交付價金之時點及金額，與前開土地登記謄本所
      載三百萬元抵押權之設定登記時點及抵押債權金額大致相符，及第四次交付價
      金之時點亦與原告將系爭土地移轉登記與被告甲○○之時點大致相符，且前開
      抵押權於原告將系爭土地移轉登記與被告甲○○後即遭塗銷，是原告依約移轉
      系爭土地所有權之前，設定前開抵押權以擔保紀水源已交付買賣價金，嗣原告
      依約移轉系爭土地所有權之後，即塗銷該筆抵押權，尚與一般經驗法則相符，
      且前開證述關於交付買賣價金之時點，與系爭買賣契約書上所載約定交款時點
      大致相符，是前開證述，尚堪採信。綜上以觀，足認被告辯稱本件買賣價金已
      全部給付完畢等語，尚堪信為真實，而原告主張尚餘買賣價金六十七萬七千二
      百元迄未給付云云，尚非可採。
三、從而，本件買賣價金既已全部給付完畢，則原告主張買賣及繼承之法律關係，請
    求被告三人連帶給付如聲明所示買賣價金及法定遲延利息云云，為無理由，不應
    准許。
據上論結，本件原告之訴無理由，依民事訴訟法第七十八條，判決如主文。
中      華      民      國    九十二    年      十      月      十七    日
                                   臺灣屏東地方法院民事第一庭
~B法      官  賴秀雯
右為正本，係照原本作成。
如不服本判決，應於送達後廿日內，向本院提出上訴狀。
~B法院書記官  蔡進吉
中      華      民      國    九十二    年      十      月      十七    日


司法院資訊處製作；財團法人民間司法改革基金會備份。
